臺灣高等法院臺中分院民事判決　95年度上字第206號
上　訴人即
被　上訴人　　 乙○○
送達代收人　　 甲○○
訴訟代理人　　 張績寶　 律師
複 代 理人　　 莊惠棋　 律師
被上訴人即
上　訴　人　　 丙○○
　　　　　　　 長榮國際儲運股份有限公司
法定代理人　　 丁○○
共　　　同
訴訟代理人　　 楊盤江　律師
複　代理人　　 陳應龍
上列當事人間因損害賠事件，兩造均對於中華民國95年3月17日
台灣台中地方法院93年度重訴字第434號判決提起上訴，本院於
96年3月28日言詞辯論終結，判決如下：
    主  文
原判決關於上訴人丙○○、長榮國際儲運股份有限公司敗訴部分
廢棄。
上開廢棄部分，上訴人乙○○於第一審之訴及假執行聲請均駁回
。
上訴人乙○○上訴駁回。
第一、二審訴訟費用由上訴人乙○○負擔。
    事  實  及  理  由
一、上訴人長榮國際儲運股份有限公司之法定代理人已變更為丁
    ○○，並由其承受訴訟，核無不合，先予敘明。
二、上訴人即被上訴人陳俊生（以下稱上訴人陳俊生）起訴主張
    ：被上訴人即上訴人丙○○（以下稱上訴人丙○○）受雇於
    被上訴人即上訴人長榮國際儲運股份有限公司（以下簡稱上
    訴人長榮公司）擔任司機，於92年2月9日凌晨零時5分許，
    駕駛車牌號碼KI-595號聯結車，沿台中縣龍井鄉○○○路由
    西往東方向行駛，途經觀光路路口，本應注意其行經閃光黃
    燈交岔路口，應減速接近，以及應注意車前狀況並隨時採取
    必要之安全措施，且按當時情狀亦無不能注意之情事，竟疏
    於注意，超速行駛並占用左轉專用道直行，欲急速通過上開
    路口；適有上訴人乙○○駕駛車牌號碼X6-6340號自用小客
    車沿觀光路由北往南方向行經該處，上訴人丙○○因一時煞
    避不及，其所駕駛聯結車之左前車頭遂與上訴人乙○○所駕
    駛自小客車之右側發生擦撞，車輛打轉，致上訴人乙○○受
    有頭部外傷併顱內出血及嚴重腦挫傷、左鎖骨骨折、胸腹挫
    傷、視神經病變、齒部斷裂等傷害。上訴人乙○○當場昏迷
    ，經送醫急救，施行頭顱、肩胛開刀，以及在頭顱裝置導管
    等重大手術後，雖挽回一命，於92年3月14日出院回家調養
    ，然因術後腸沾黏合併腹膜炎，復於同年4月10日再度入院
    進行腸剝離手術及闌尾切除手術，而在同月17日出院，案經
    台灣台中地方法院檢察署以92年度偵字第1561 5號聲請簡易
    判決處刑，並由台灣台中地方法院沙鹿簡易庭判決上訴人丙
    ○○拘役40日確定在案。上訴人乙○○因此受有1.醫療費用
    新台幣（以下同）63,520元。2.看護費用：17,669,330元。
    3.勞動能力減少之損失：2,995,388元。4.精神慰撫金：2,0
    0萬元之損害。以上各項合計為22,728,238元，然本件車禍
    事故經台灣省車輛行車事故覆議鑑定委員會鑑定後，認上訴
    人丙○○為肇事主因，上訴人乙○○為肇事次因，故以上訴
    人丙○○負擔十分之七之過失責任，上訴人丙○○應賠償之
    金額為6818,471元。扣除上訴人乙○○已領取之汽車強制責
    任保險金800, 590元；上訴人長榮公司係上訴人丙○○之僱
    用人，依同法第188條第1項之規定，應與其受僱人負連帶損
    害賠償責任，為此依民法第184條第1項前段、第2項、第193
    條第1項、及第195條第1項前段之規定，求為判命上訴人丙
    ○○及其僱用人長榮公司連帶賠償5,982, 881元，及自起訴
    狀繕本送達對造翌日起至清償日止，按年息百分之五計算之
    利息。原審判決命對造上訴人丙○○及長榮公司應連帶給付
    上訴人乙○○新台幣412,440元，及上訴人丙○○自民國93
    年9月10日起；上訴人長榮公司自民國93年9月8日起，均至
    清償日止按週年利率百分之五計算之利息；駁回上訴人乙○
    ○其餘之訴；上訴人乙○○就敗訴部分提起上訴，上訴聲明
    ：(一)原判決關於駁回上訴人訴訟部分，及該部分假執行之聲
    請暨訴訟費用之裁判均廢棄。(二)對造上訴人丙○○與長榮公
    司應再連帶給付上訴人新台幣250萬元，及丙○○自民國93
    年9月10日起；長榮公司自93年9月8日起，均至清償日止按
    週年利率百分之五計算之利息。(三)如受有利之判決，願供擔
    保請准宣告假執行。就對造提起上訴部份，答辯聲明：(一)上
    訴駁回。(二)訴訟費用由上訴人負擔。
三、上訴人丙○○及長榮公司則以：
  (一)丙○○並未超速：
  1.查本件肇事路段的速率限制為時速70公里。而上訴人丙○○
    所服務之長榮公司為控管每一車輛駕駛人之行車駕駛，皆於
    車上裝有行車紀錄卡以控制駕駛人行車速度、油料、里程等
    ，本件肇事當天上訴人丙○○所駕駛車輛之行車記錄卡經送
    請樺崎實業有限公司加以分析，顯示上訴人丙○○在當天凌
    晨零時零分26秒之時速為66公里，至零分47秒為止，使用21
    秒行駛193公尺後停車，而系爭肇事十字路口的東西距離僅
    35.3公尺，足證上訴人丙○○於距離路口154.9公尺處 (193
    公尺-(35.3公尺+2.8公尺)＝154.9公尺)，以六十六公里的
    時速行駛，然後以平均約33公里的時速開始減速，直到被撞
    停車為止。
  2.上訴人乙○○所提「行車速度與煞車距離對照表」已經過時
    ，據不足採。另刑事判決援用檢察官簡易判決處刑聲請書及
    鑑定意見書，認定上訴人丙○○經該交岔路口時超速且未減
    速，即非事實。
  (二)上訴人丙○○未佔用左轉車道，縱佔用亦與本件車禍之發生
    無因果關係：
  1.上訴人丙○○沿臨港東路由西向東行駛，原先行駛在內側之
    快車道上，接近路口時因成為三個車道且車道寬度變窄，而
    上訴人丙○○所駕駛者為大型連結車，寬度較寬，橫跨兩線
    而一部分在左轉專用道上，但通過停止線及斑馬線後，即行
    駛同方向二線車道之內側車道，被撞的位置即在路交叉口的
    近伸線車道上，故上訴人丙○○未佔用左轉車道。
  2.退步言，縱有佔用也與本事故無因果關係，因上訴人乙○○
    因酒後駕車，血液中之酒精濃度高達百分之0.272G，已達深
    醉程度，而未讓上訴人丙○○之幹道車優先通行，快速衝進
    路口，以致擦撞上訴人丙○○之聯結車，在此突發狀況下，
    上訴人丙○○無從採取必要之安全措施，故並未違反道路交
    通安全第94條第3項「未注意車前狀況」之規定。
  3.又上訴人乙○○沿龍井鄉○○路由北往南行駛，至臨港東路
    口為「閃光紅燈」，卻因深醉駕車而撞擊上訴人丙○○，故
    縱上訴人丙○○佔用左轉專用車道之行為，與車禍之發生並
    無因果關係。
  (三)關於請求損害賠償費用部分：
  1.縱認上訴人乙○○得請求賠償，惟上訴人乙○○之智能障礙
    及雙眼視力減退，非因本件車禍事故所致。
  2.另上訴人乙○○的假牙費用48000元，不應准許。
  3.另上訴人乙○○亦無看護必要，因上訴人乙○○的症狀為視
    神經病變、屬中度殘障，衡情亦無需專人照顧生活起居，顯
    不得請求看護費用，而光田醫院亦函覆乙○○視力退化上並
    無看護必要。縱有接受看護必要，因其係由家人看護，並無
    支出自不得請求，且家人看護不具專業，如得請求，其費用
    應屬較低，可以每月基本工資15,840元為計算基準。
  4.關於計算勞動能力減少之損害上，上訴人乙○○於事故發生
    前身體、健康狀況為何？有無工作收入？應由其負舉證責任
    。再者，上訴人乙○○目前受傷情形是否仍為雙眼視力僅0.
    1、中度智能障礙等，皆有疑義，是仍應審酌勞動能力減少
    之程度，而非以「勞工殘廢給付標準表」為依據，又上訴人
    乙○○縱因本件事故受有多重殘廢之傷害，然上訴人乙○○
    請求賠償者係侵權行為之損害，並非職業災害，自不得依據
    勞工保險條例第55條第1項第4款規定，而主張按其最高殘廢
    等級再升兩等級請求。
  5.再者，本件車禍係因上訴人乙○○深醉情況下肇事所生，上
    訴人乙○○請求200萬元慰撫金，尚屬過高，而離婚不應與
    本案有關，而非審酌依據。
  6.且其過失程度應不只上訴人乙○○所自認之七成，應本件主
    要係上訴人乙○○於深醉駕駛不知煞車所致。
  (四)上訴人丙○○及長榮公司主張於修車費新台幣6萬7767元範
    圍內抵銷等語置辯。上訴人丙○○及長榮公司就原判決不利
    於己部分提起上訴，上訴聲明：1.原判決不利於上訴人之部
    分廢棄。2.上開廢棄部分，被上訴人於第一審之訴及假執行
    聲請均駁回。3.第一、二審訴訟費用由被上訴人負擔。關於
    被上訴人乙○○上訴部份答辯聲明：1.上訴駁回。2.第二審
    訴訟費用由上訴人負擔。3.如受不利判決，願供擔保免為假
    執行。
四、兩造不爭執事項：
  (一)兩造於92年2月9日凌晨零時5分許，在台中縣龍井鄉○○○
    路與觀光路交岔路口發生擦撞，上訴人乙○○因而受有頭部
    外傷併顱內出血及嚴重腦挫傷、左鎖骨骨折、胸腹挫傷之傷
    害。
  (二)上訴人乙○○當時酒測值超過法定標準0.55毫克。
  (三)上訴人乙○○已領汽車強制責任保險金800,590元。
    復有兩造分別於警訊及偵查中所為陳述、光田綜合醫院生化
    檢驗報告、上訴人駕照、系爭營業貨櫃曳引車及營業半拖車
    行車執照、光田綜合醫院診斷證明書、車禍現場照片及車損
    照片、上訴人乙○○大眾商業銀行存摺影本等件在卷可稽，
    可資作為本件判斷之基礎。
五、上訴人乙○○主張上訴人丙○○過失駕駛車輛肇事，為上訴
    人丙○○及長榮公司所否認，惟查：
  (一)上訴人乙○○、丙○○兩人所駕駛之車輛於92年2月9日凌晨
    零時5分許，於台中縣龍井鄉○○○路與觀光路交岔路口發
    生擦撞，上訴人乙○○因該事故受有頭部外傷併顱內出血及
    嚴重腦挫傷、左鎖骨骨折、胸腹挫傷之傷害，此有道路交通
    事故調查表 (見偵查卷第15-17頁)、光田綜合醫院診斷證明
    書 (見偵查卷第19頁)、光田綜合醫院急診病歷 (本院卷第
    118頁）附卷可稽，並為兩造不予爭執，足信為真。本件事
    故經台灣省台中縣區車輛行車事故鑑定委員會鑑定意見函覆
    ：「乙○○酒精濃度超過規定，駕駛自小客車未注意車前狀
    況，未停車讓幹線道車先行，為肇事主因；丙○○駕駛連結
    車超速行駛，未注意車前狀況，占用左轉專用車道直行，為
    肇事次因。」 (偵查卷第68-71頁)嗣覆鑑鑑定意見函覆更改
    為：「乙○○酒精濃度過量駕駛自小客車，行經閃光紅燈岔
    路口，支道車未暫停讓幹道車先行，且未注意車前狀況，為
    肇事主因；丙○○駕駛連結車，行經閃光黃燈岔路口，未減
    速接近，反超速行駛，且未注意車前狀況，並佔用左轉專用
    道直行，為肇事次因」 (偵查卷第74-75頁)。關於上揭鑑定
    結果意見，上訴人乙○○事故發生之際，血液的酒精濃度高
    達百分之0.272G，已超過法定標準值，此有光田綜合醫院生
    化檢驗報告單（偵查卷第13頁）、道路交通事故調查報告表
    可證。另上訴人乙○○行車路線為沿觀光路20巷往龍北路方
    向之支幹道，為上訴人乙○○所未予爭執，是其因酒醉駕車
    ，違反道路交通安全規則第114條第2款規定汽車駕駛者安全
    駕駛能力之要求，對於交通事故發生之防免為法規所欲排除
    之風險，上訴人乙○○行車致本件事故發生是有過失甚明，
    自無疑義，上揭鑑定意見關於上訴人乙○○為肇事主因之認
    定，應為適當是為可採。
  (二)惟上訴人丙○○過失責任認定上，上訴人丙○○並爭執以：
    未超速，並以肇事車輛車號KI-595行車紀錄為證置辯。經查
    ：本事故地點發生於台中縣龍井鄉○○村○○○路與龍北路
    口，依道路交通事故調查報告表所載，上訴人丙○○行經路
    段速限為60公里。惟路段速限兩造有所爭執，被上訴人丙○
    ○主張為70公里，並提有照片為憑 (原審卷第56頁)。為此
    ，事故地點速限先不予論斷，上訴人丙○○事故發生時車速
    ，據台中縣警察局烏日分局92年2月9日調查中，上訴人丙○
    ○供稱車速約為50-60公里 (見偵查卷第6頁），惟嗣又改稱
    60幾公里 (偵查卷第56頁）。此查車號KI-595車輛，為大型
    聯結車，而據肇事現場圖所示，煞車痕達35.3公尺、而當時
    路面狀況潮濕、柏油路面，是依「一般公路汽車煞車距離、
    行車速度對照表」換算車速顯示車號KI-595車輛車速為近每
    小時75公里車速。又據被上訴人丙○○所提行車紀錄，雖該
    紀錄經上訴人乙○○否認，惟本院以為該行車紀錄確為被上
    訴人長榮公司用以紀錄駕駛人行車時間、里程作為控管之作
    業紀錄，而無預見日後成為證據而有偽造動機，再者，行車
    紀錄經上訴人丙○○稱是由處理員警自行取下來 (見本院卷
    第229頁)，衡諸行車紀錄相較於當事人主觀判斷車速、員警
    事後據稱所為筆錄更為準確、接近真實，而所謂「一般公路
    汽車煞車距離、行車速度對照表」其中對於車輛種類、重量
    並無列入參考參數，無精準劃分其中差距，僅得為參考依據
    ，是衡諸肇事行車紀錄更能反映當時車速，是本院以為行車
    紀錄可為判斷之基礎，上訴人乙○○否認行車紀錄為不足採
    ，先予敘明。再者，依行車紀錄顯示：「凌晨零時零分26秒
    之時速為66公里，至零分47秒，時速為0，期間21秒行駛193
    公尺」。上訴人丙○○主張：當時以21秒行車里程計193公
    尺，而系爭肇事十字路口的東西距離僅35.3公尺，是丙○○
    於距離路口154.9公尺處 (193公尺-(35.3公尺+2.8公尺)＝
    154.9公尺)，以66公里的時速行駛，然後以平均約33公里(2
    1秒行使193公尺，平均每秒9.19公尺，每小時平均時速3308
    4公尺即33.084公里)的時速開始減速，直至事故發生停車止
    等語。惟據上訴人丙○○等人所提行車紀錄卡、行車紀錄報
    告 (見原審卷第176-177頁）均顯示：聯結車車號KI-595於
    23時59分1秒時速為零，但於23時59分22秒時時速已達61公
    里，行駛里程更達178公尺，除其間26秒減速至時速36公里
    外，其餘皆達60餘公里之時速，是上訴人丙○○以此推算每
    小時平均速度顯非可採。
  (三)按「汽車行駛時，駕駛人應注意車前狀況，並隨時採取必要
    之安全措施；汽車行駛至交岔路口，轉彎車應讓直行車先行
    」；又「閃光黃燈表示『警告』，車輛應減速接近，注意安
    全，小心通過」；「閃光紅燈表示『停車再開』，車輛應減
    速接近，先停止於交岔路口前，讓幹道車優先通行後，認為
    安全時，方得續行」。道路交通安全規則第九十四條第三項
    、第一百零二條第一項第六款，道路交通標誌標線號誌設置
    規則第二百十一條第一項第一款、第二款分別定有明文。承
    上，上訴人丙○○事故發生前車速應為60餘公里，此與偵查
    中自陳並無矛盾，自應以此為判斷依據。而關於事故路段限
    速，道路交通事故調查表之記載固為速限60公里，惟上訴人
    丙○○主張事發其路段為限速為70公里，為上訴人乙○○所
    不否認，然上訴人丙○○是駕駛聯結車行經上開閃光黃燈之
    交岔路口時，雖已經減速接近，然其所減車速仍有時速30餘
    公里，未達到「注意安全，小心通過」之程度，以致肇事，
    就本件車禍之發生仍有過失。
  (四)再查：本件發生事故路段為臨港東路與龍北路口，臨港東路
    左轉觀光路方向，於十字路口由原本二線道路線，道路拓寬
    劃分出左轉車道，後道路又縮減為二線道，有道路交通事故
    現場照片圖（偵查卷第36頁）、上訴人所提照片（偵查卷第
    72頁）為證。據事故現場照片、與警員繪製現場圖，以煞車
    痕判斷，上訴人丙○○當時駕駛肇事車輛行經臨港東路與龍
    北路口時，確有超越行車分線衡跨左車道。惟查：道路設置
    左轉車道的主要目的在於區○○○路線，保持車道順暢，禁
    止車輛未依標線指示，主要乃在於禁止直行車輛占用左轉車
    道，阻礙左方車行駛，造成交通阻塞，而非在於避免與對向
    車或支線道車發生擦撞，否則左轉車道設置無非即增加與他
    向車事故發生，是以，縱上訴人丙○○跨越左車道行駛，惟
    本事故之發生並非法規目的所欲排除之風險，且縱上訴人丙
    ○○未跨越左車道，上訴人乙○○車輛由北至南已逾分向分
    隔島，以當時一造酒駕行駛而一造超速行駛而言，本事故仍
    會發生，故認定上訴人丙○○占用左轉車道與本事故並無相
    當因果關係且無結果的避免可能性。上揭鑑定報告關於此部
    分事實認定所為鑑定意見，本院並不予採納，併予敘明。
  (五)綜上，上訴人丙○○駕駛車輛雖有減速，然其所減車速仍有
    時速30餘公里，未達到「注意安全，小心通過」之程度，以
    致與上訴人乙○○車輛發生擦撞，雖上訴人乙○○當時酒精
    濃度過量駕駛自小客車，行經閃光紅燈岔路口，支道車未暫
    停讓幹道車先行，且未注意車前狀況，而有嚴重過失，仍不
    減免上訴人丙○○肇事責任。
六、按因故意或過失不法侵害他人權利者，負損害賠償責任；不
    法侵害他人之身體或健康者，對於被害人因此喪失或減少勞
    動力或增加生活上之需要時，應負損害賠償責任；不法侵害
    他人之身體、健康、名譽、自由、信用、穩私、貞操，或不
    法侵害其他人格法益而情節重大者，被害人雖非財產上之損
    害，亦得請求賠償相當之金額；受僱人因執行職務，不法侵
    害他人之權利者，由僱用人與行為人連帶負損害賠償責任，
    民法第184條第1項前段、第193條第1項、第195條第1項前段
    、第188條第1項前段分別定有明文。本件上訴人丙○○則因
    未能遵守速限規定致對於車前狀況反應不及，自有過失，上
    訴人乙○○受有頭部外傷併顱內出血及嚴重腦挫傷、左鎖骨
    骨折、胸腹挫傷之傷害，被害人依侵權行為法則請求損害賠
    償是有理由。關於損害賠償費用部分，請求應否准予，分別
    說明如下：
  1.醫療費用：被害人乙○○主張因本次車禍受傷所需之醫療費
    用，除全民健康保險提供之醫療給付外，尚支付63,520元等
    情，已據其提出收據及醫療費用明細影本等件為證，查：
    (1)據光田醫院診斷書，被害人當初急診診斷症狀受有頭部外
      傷併顱內出血及嚴重腦挫傷、左鎖骨骨折、胸腹挫傷之傷
      害，又據光田醫院病歷 (本院卷第95頁下)，至92年2月9
      日事故發生後，上訴人乙○○就醫紀錄並有關於腦膜外出
      血、腦震盪之記載，及視神經受損之資料附卷可稽，又參
      以被害人先前並無此方面疾病症狀，而腦部受傷對於智能
      與視神經影響是有關聯，此業經行政院國軍退除役官兵輔
      導委員會台中榮民總醫院函證實上訴人乙○○智能障礙與
      視力減退之神經受損是由本次車禍所致等語 (本院卷第94
      頁），故上訴人乙○○關於此部分醫療費用請求應准許，
      上訴人丙○○及長榮公司所辯不足為取。
    (2)另關於上訴人乙○○92年4月10日至92年4月17日計8日之
      住院醫療費用1萬5110元，核係因急性闌尾炎合併腹膜炎
      ，施以腹腔鏡闌尾切除術等情，據上訴人乙○○表示此乃
      本件車禍所引起之後遺症云云，惟光田綜合醫院92年11月
      12日診斷證明書 (偵查卷第63頁）既載明為闌尾切除，要
      與本件車禍無關，此部分費用支出顯與加害人所為行為無
      關聯性，不應准許。
    (3)又92年6月12日至92年6月14日計3日之住院支出金額360元
      部份，據92年11月11日光田醫院診斷證明書上載「腦外傷
      後遺症、水腦」、住院期間「92年6月12日至同年月14日
      」，故關於此部份金額360元費用支出之請求，應予準許
      。
    (4)上訴人乙○○受有齒部斷裂傷害，據92年11月15日光田醫
      院診斷證明書 (見調解卷)，上訴人乙○○確受有齒部斷
      裂、醫療期間自92年2月9日至92年2月27日，是上訴人乙
      ○○因本件事故受有齒部斷裂之傷害，堪為真實。又經醫
      生診斷須做假牙膺復，上訴人乙○○於92年7月7日至92年
      7月28日計做9顆假牙及2顆鑄心，共支出48, 000元，且該
      費用為醫療上必要支出等情，有光田綜合醫院92年7月28
      日診斷證明書、醫療費用明細及94年5月24日（94）光醫
      事字第9400413號函附卷可考 (原審卷第202頁)，則該部
      分之請求，應屬有據。是
    (5)綜上，上訴人乙○○請求醫療費用於48,410元部分 (計算
      式：48000+50+360＝48,410)，核屬必要，應予准許。逾
      此部分，於法無據，不應准許。
  2.看護費用：
    按親屬代為照顧被害人之起居，固係基於親情，但親屬看護
    所付出之勞力並非不能評價為金錢，雖因二者身分關係而免
    除被害人之支付義務，惟此種基於身分關係之恩惠，自不能
    加惠於加害人。故由親屬看護時雖無現實看護費之支付，仍
    應認被害人受有相當於看護費之損害，得向上訴人請求賠償
    ，始符公平原則，併參最高法院94年度台上字第1543號裁判
    意旨，經查：
  (1)上訴人乙○○受有頭部外傷併顱內出血及嚴重腦挫傷、左鎖
    骨骨折、胸腹挫傷之傷害，據光田醫院92年11月11日診斷證
    明書所載，上訴人乙○○住院期間計有92年2月9日至92年3
    月14日共34天；與92年6月12日至92年6月14日共3天，總計
    37天。以一般看護費用每天2,200元計算為適當，上訴人丙
    ○○抗辯應以1,584元計算云云，惟此與社會現實有悖，要
    難為採，況親屬間的看護不能因此免除加害人之給付義務，
    是上訴人乙○○得請求住院期間看護費用總計為8萬1400元
    ，逾此部分請求不應准許。
  (2)又按看護費實則屬於民法第193條第1項所定「增加生活上需
    要」費用之支出，衡與勞動能力減損有所不同。查上訴人乙
    ○○主張受有認知功能障礙，經醫療機構健定屬中度智能障
    礙、及視神經受損，請求其後餘命計40年之看護費用云云，
    惟經智能障礙及視神經受損為屬勞動能力減損部分，核與增
    加生活上需要之看護費用是有不同，觀諸民法同條將此兩項
    費用並列規定即明兩者不同，矧上訴人乙○○於車禍發生後
    ，於92年3月26日因公共危險罪接受警方訊問，已能明確陳
    述案發經過（見偵查卷第8頁），其對丙○○提出之傷害罪
    告訴案件，台灣台中地方法院檢察署檢察官自92年8月15日
    起陸續偵訊，該署以95年9月6日中檢惠果92偵15615字第120
    781號函明確函覆「告訴人乙○○陳述與意思表達清楚」（
    見本院卷第91頁），顯見其意識清楚。又上訴人乙○○自93
    年起即有薪資所得，其明細 (見本院卷第187、189頁)如下
    ：
    )93年度扣繳單位        薪資所得金額
       凱菱環保科技有限公司    108,200元
       皓承股份有限公司        13,333元
       永電工業股份有限公司    7,895元
    )94年度扣繳單位        薪資所得金額
       廷勗有限公司          113,356元
    由上述薪資所得資料可證，上訴人乙○○於民國93年及94年
    已能工作，而有所得，且於偵訊時陳述與意思表達清楚，甚
    於94年11月月17日看外科急診，「急診護理評估表」記載「
    其他主訴：開車撞擋風玻璃」，「發病時間：剛發生」，意
    識狀況清楚，頭部、眼睛及精神均正常；同日護理記載13:2
    0「準備將病患送至ward時找不到病人，至門口尋找時，警
    衛表示"病患帶著點滴坐上一台計程車跑走了"，N3許郁卿即
    現予去電大肚分駐所，聯絡處理員警協助尋找病患」，迄15
    :00 「p't（按：指病患）自行返回急診室，並表示不要住
    院，已自行拔除IV line（按：指點滴線）」（見本院卷第
    125至127頁）。顯見上訴人乙○○至遲於94年11月17日已可
    開車，且不須他人陪同，可自行搭計程車前赴醫院及離開醫
    院。無看護之必要。足證上訴人乙○○確無看護之必要，是
    被害人以此主張看護費用之請求顯屬無理。
  3.勞動能力之減損部份：
  (1)上訴人丙○○雖以對造上訴人乙○○於本件事故發生前即無
    所得，是無勞動能力減損等語置辯。惟按身體或健康受侵害
    ，而減少勞動能力者，其減少及殘存勞動能力之價值，不能
    以現有之收入為準，蓋現有收入每因特殊因素之存在而與實
    際所餘勞動能力不能相符，現有收入高者，一旦喪失其職位
    ，未必能自他處獲得同一待遇，故所謂減少及殘存勞動能力
    之價值，應以其能力在通常情形下可能取得之收入為標準，
    最高法院61年台上字第1987號判例可參。質言之，被害人身
    體或健康受侵害，致喪失或減少勞動能力，其本身即為損害
    ，不限於要有實際所得喪失而言，是本件被害人智能受損及
    視神經病變，即勞動能力喪失之本身即為損害，非可謂被害
    人事故發生前並無所得收入而否認其損失，此為我國實務見
    解判例所採認，上訴人丙○○所為抗辯，並無理由。
  (2)勞動能力喪失程度：據光田醫院95年2月13日函覆：「乙○
    ○先生因腦部損傷，智能為中度障礙程度；且雙眼視力 (最
    佳矯正狀況)剛好均為0.1，屬輕度殘廢」 (原審卷第316頁)
    。上皆損害業經證實與本件事故有因果關係，參前所述，上
    訴人丙○○以光田醫院94年11月17日急診護理評估表辯稱被
    害人精神正常並無智能受損等語，顯非可採。從而，參照勞
    工保險殘廢給付標準表附註一之 (五)因中等度精神、神經
    障害，精神及身體之勞動能力較一般顯明低下者，應適用殘
    廢等級第七級之規定。而被害人所受雙眼外傷性視神經病變
    ，依勞工保險殘廢給付標準表第13項「雙目視力減退至0.1
    以下者」，所認定殘廢等級為第七級。次斟酌加害人現年34
    歲、於本事故發生後93、94年度均有薪資所得收入 (見本院
    卷第187頁以下)，是衡其再教育、再就職的可能性為大，本
    院以為以殘廢等級第七級，喪失勞動能力為69.21%是為適當
    。
  (3)勞動年數：按勞動年數應以被害人通常情況下，預期具有工
    作能力之相當年數判斷。核被害人為62年12月30日出生，於
    事故發生時 (92年2月9日)，正值29歲又2個月，以該日為勞
    動始期計算至法定強制退休年齡60歲止，計約30年勞動年數
    。
  (4)上訴人乙○○所得：上訴人乙○○主張以最低基本工資15,8
    40元，計算其每月薪資所得，核為適當，應為准許。
  (5)綜上，本院依照霍夫曼式計算法，扣除依法定利率計算之中
    間利息，命上訴人丙○○與長榮公司一次應支付上訴人乙○
    ○賠償總額為：15,8401269.21%18.629315＝2,450,7
    68元 (元以下四捨五入)
  4.精神慰撫金部份：
    按慰藉金之賠償須以人格權遭遇侵害，使精神上受有痛苦為
    必要，其核給之標準固與財產上損害之計算不同，然非不可
    斟酌雙方身分資力與加害程度，及其他各種情形核定相當之
    數額，最高法院51年台上字第223號判例可參照。經查：上
    訴人乙○○係高職畢業因此次車禍，受有如前所述非輕之傷
    害，在受傷當時及療傷之相當期間內，精神上極為痛苦，不
    難想見。又未來生活照顧所顯現之精神傷害、疾病、缺損、
    退化等情，亦使其身心俱疲，而上訴人丙○○雖國中畢業，
    目前任職被上訴人長榮公司擔任司機工作，有固定收入；而
    雇用人長榮公司資本額甚鉅。是本院審酌兩造之身分、地位
    、經濟狀況，上訴人所受精神之痛苦程度等一切情狀，認上
    訴人主張慰撫金額200萬元，稍嫌過高，應核減為100萬元為
    適當。
  5.基上，上訴人乙○○所得請求之數額為醫療費用48,410元、
    看護費用8萬1400元、勞動能力損失2,450,768元、精神慰撫
    金0000000元，合計0000000元。
七、又「損害之發生或擴大，被害人與有過失者，法院得減輕賠
    償金額，或免除之。」民法第217條第1項定有明文。且此項
    規定之目的，在謀求加害人與被害人間之公平，故在裁判上
    法院得依職權減輕或免除之，有最高法院85年台上字第1756
    號判例可參。承前述，本件上訴人乙○○於上揭時地駕駛自
    小客車行經該路口時，酒後肇車，其血液中之酒精濃度達0.
    272G，其屬飲酒過量而駕駛，且為支道車未暫停讓幹道車先
    行，亦疏未注意車前狀況而肇致撞擊上訴人丙○○之聯結車
    左側面，而上訴人丙○○僅因行車減速未達到「注意安全，
    小心通過」之程度而被陳車正面撞擊，上訴人乙○○過失情
    節重大，應負百分之八十之過失責任，上訴人丙○○應負百
    分之二十過失責任。據此計算，上訴人乙○○所得請求賠償
    金額為：716,116元 (計算式：3,580,57820%＝716,116)
    元。又被保險汽車發生汽車交通事故，受益人得在本法規定
    之保險金額內，直接向保險人請求保險金；保險人依本法規
    定給付之保險金，視為加害人或被保險人損害賠償金額之一
    部分，加害人或被保險人受賠償請求時，得扣除之。強制汽
    車責任保險法第28條、第30條分別定有明文。查本件上訴人
    乙○○已依強制汽車責任保險法規定，領受汽車強制責任保
    險金800,590元，為兩造所不爭執，扣除後，上訴人乙○○
    自不得再向上訴人乙○○及長榮公司請求損害賠償。
八、綜上所述，上訴人乙○○依侵權行為法則，主張上訴人丙○
    ○及長榮公司應再連帶給付250萬元，及上訴人丙○○自民
    國93 年9月10日起；被上訴人長榮公司自93年9月8日起，均
    至清償日止按週年利率百分之五計算之利息，為無理由，應
    予駁回；原審所為上訴人乙○○敗訴之判決，核無不合，上
    訴論旨指摘原判決不當，聲明求為廢棄改判，非有理由，其
    假執行之聲請失所附麗，應併予駁回。至於原審所為上訴人
    丙○○、長榮公司敗訴之判決，於法尚有未洽，自屬不能維
    持。上訴論旨指摘原判決不當，求為廢棄改判，非無理由，
    爰判決如主文所示。
九、本件判決事證已臻明確，兩造其餘攻擊防禦方法及舉證，均
    已無礙本院上開審認，自毋庸逐一論駁，附此敘明。
據上論結，本件上訴人乙○○上訴為無理由，上訴人丙○○、長
榮公司上訴為有理由，依民事訴訟法第78條、第449條第1項、第
450條第1項規定，判決如主文。
中　　華　　民　　國　　96　　年　　4 　　月　　11　　日
                  民事第五庭    審判長法　官　林陳松
　　　　　　　　　　      　　　　　　法　官　古金男
                                      法　官　鄭金龍
以上正本係照原本作成。
上訴人乙○○得上訴。
如對本判決上訴，須於收受判決送達後二十日內向本院提出上訴
書狀，其未表明上訴理由者，應於提出上訴後二十日內向本院提
出上訴理由書（須按他造人數附具繕本）。
上訴時應提出委任律師為訴訟代理人之委任狀。具有民事訴訟法
第四百六十六條之一第一項但書或第二項之情形為訴訟代理人者
，另應附具律師及格證書及釋明委任人與受任人有該條項所定關
係之釋明文書影本。
　　　　　　　　　　　　　　　　　　　書記官　陳振海
中　　華　　民　　國　　96　　年　　4 　　月　　12　　日
                                                      Ｃ
